---
title: "9.1 - Introducción al análisis de datos temporales"
subtitle: "Asignatura: Machine Learning - I<br/>Máster en Data Science, URJC"
author: "Felipe Ortega" 
date: "26 de marzo de 2020"
css: slides.css
output: 
  ioslides_presentation:
    widescreen: true
    smaller: true
---

```{r setup, include=FALSE}
# Required packages
# Features
library(readr)
library(dplyr)
library(tidyr)
library(ggplot2)
library(RColorBrewer)
library(cranlogs)

# Data
library(nasaweather)

# Time series and datasets
library(xts)
library(quantmod)
library(lubridate)
library(tsibble)
library(tidyquant)
library(tswge)
```

# Datos temporales

## Introducción

- Desde finales de 1970 se ha popularizado el análisis de **datos con dependencias 
temporales**. Sin embargo, se han desarrollado métodos y herramientas de forma 
*independiente* en distintas áreas, sin ninguan cohesión.

- Solo en las últimas dos décadas se está produciendo un efecto de *trasvase* de técnicas entre
diferentes áreas (economía, demografía, medicina, sociología, ingeniería, etc.).

<!-- - Como resultado, ciertas técnicas que son muy similares reciben nombres muy distintos -->
<!-- dependiendo del área en que nos encontremos. -->
<!--     + Ejemplo: *Individual growth models, random coefficient models, multilevel models, -->
<!--     mixed (effects) models, hierarchical lineal models*. [Singer & Willett 2003]. -->

- Es importante extremar las precauciones para comprender los requisitos y supuestos que
se requieren para aplicar cada técnica, pues de otro modo corremos enormes riesgos a la hora
de realizar **predicción** o **inferencia**.

  - Muchos **métodos estadísticos habituales no pueden aplicarse** directamente a datos
  con correlación temporal entre sí.
  
<br/>

- Curiosamente, en la década de 1960 y 1970 había serias dudas en muchas áreas científicas sobre
la posibilidad de desarrollar modelos para medir y comprender el cambio en individuos o grupos,
a lo largo del tiempo.

- Entre 1957 y 1960 aparecieron las primeras técnicas de suavizado exponencial. 
En 1970 Box y Jenkins publican su influyente libro *"Time series analysis: Forecasting
and control"*, estableciendo las bases para uno de los métodos más populares de **análisis de series
temporales**.

## Introducción: datos temporales

- Los **datos temporales** son aquellos que ofrecen valores **obtenidos a lo largo del
tiempo**. Es decir, necesitamos un campo (columna, si es una tabla de datos) con información
sobre el instante en que fue tomado el dato.

- En estadística matemática y, especialmente, en economía (econometría) se suele usar el
término equivalente **datos de panel**.

Id      Tiempo   var1      var2   var3
------  -------- ------    ------ -----
1       2014     campeón   30     10
1       2015     cuartos   19     21
1       2016     campeón   31     15
2       2014     cuartos   15     16
2       2015     semifinal 21     20
2       2016     grupos    12     16


## Introducción: datos de panel

- Decimos que un panel de datos es **balanceado** cuando tenemos el mismo número de observaciones para
cada individuo o caso, en todos los puntos temporales considerados.

- Si tenemos diferente número de muestras temporales para cada caso (por ejemplo, nos faltan datos
para ciertos años, meses, etc.) entonces hablamos de un panel de datos *no balanceado*.

- En muchas ocasiones los datos de panel se organizan de la forma en la que hemos visto en 
la tabla anterior. Ese formato se denomina **long format**.

- Otro formato alternativo es poner cada caso o individuo en una sola fila, e ir añadiendo columnas
etiquetadas con el nombre de la variable y la fecha o instante temporal en que se tomó ese valor. Este
otro formato se denomina **wide format**.

- [Cómo transformar datos entre long y wide format](http://www.cookbook-r.com/Manipulating_data/Converting_data_between_wide_and_long_format/)
(RCookbook).

## Datos longitudinales y series temporales

- En ocasiones, se usa también el término **datos longitudinales** para referirse a datos
de panel (con dependencias temporales). Además, tenemos otras series de datos temporales
llamadas **series temporales**.

- Hay una diferencia entre *datos longitudinales* y *series temporales* [Wei 2019].

- El término *datos longitudinales* designa a conjuntos de datos que contienen valores
para una muestra aleatoria de individuos o casos, registrados en diferentes instantes
de tiempo. Para cada caso, tenemos **pocos valores** en el tiempo.
  - Por ejemplo, un estudio sobre la evolución de resultados académicos de alumnos en un
  colegio; datos sobre pacientes con problemas cardivasculares, tomados cada 6 meses para
  cada paciente, etc.
  - El término *datos longitudinales* proviene de áreas como bioestadística, ciencias de 
  la salud o estudios sociológicos y políticos. A veces, también se usa el término
  **medidas repetidas**.
  
<br/>
- Una **serie temporal** designa una única serie de valores (para un solo caso o
individuo), medidos a lo largo del tiempo. Normalmente, tenemos **muchos valores**
registrados para cada caso (la serie es "larga", comparada con datos longitudinales).


## Datos longitudinales y series temporales

- Hay diferencias en los **objetivos y métodos de trabajo** para cada tipo de análisis.

- El objetivo en **datos longitudinales** es analizar diferencias entre individuos
o grupos de individuos (o casos), controlando la *dependencia temporal* entre los
datos recogidos.
  - Detectar diferencias entre grupos, controlando la dependencia temporal de los
  datos para un mismo individuo en diferentes instantes.
  - Por tanto, el principal objetivo en esos estudios suele ser **inferencia**.

<br/>
- El objetivo en **series temporales** es descubrir patrones y estructuras en la serie de
datos (aprovechando sus propiedades estocásticas), para proponer un modelo de
**predicción**, que anticipe el valor de futuros datos.

- En este tema nos ocuparemos de **series temporales**, estudiando diferentes tipos
de modelos que podemos aplicar para estudiar la serie de valores.
    


## Datos transversales y series temporales

- Entonces, ¿qué aplicación tienen las técnicas estadísticas vistas hasta ahora?

- Los datos que hemos visto hasta ahora (ignorando dependencias temporales) se denominan
en este contexto **datos transversales**.
    
    + **Datos transversales**: Son datos sobre una o varias variables, medidos para varios individuos
    pero todos ellos obtenidos en el mismo punto temporal. En el panel de datos, correspondería a los 
    datos por filas para varios individuos en el mismo instante de tiempo.
    
    + Los datos transversales **no permiten estudiar cambios en casos o individuos**, 
    como tampoco permiten realizar **predicción para valores en el futuro** (*forecasting*, diferente
    de *prediction*).
    
    + **Series temporales**: Una serie temporal se construye como resultado de observar los valores
    de una variable a lo largo del tiempo, normalmente en intervalos regulares (aunque no es obligatorio,
    y entonces hablamos de *unevenly or irregularly spaced time series*). En el panel de datos,
    correspondería a los datos de una sola variable (columna), medidos para un único individuo o caso.
    
        + O también hablamos de *time-structured data* y *time-unstructured data* [Singer & Willett 2003].
    
## Herramientas para análisis de datos temporales

- Dependiendo del tipo de pregunta que nos hagamos, podemos elegir entre una amplia variedad de técnicas
y herramientas para analizar datos temporales [Singer & Willett, 2003].

    + Comparación de medias entre dos medidas del mismo caso o individuo: *paired t-test*.
    + Cambios intra-individuales y entre individuos/grupos: *mixed effect models* o *modelos multinivel*.
        + Nivel 1: Cambios para **un mismo individuo** o caso en el tiempo.
        + Nivel 2: Cambios de las **diferencias entre individuos** o casos en el tiempo.
    <br/>   
    + Análisis de tiempo hasta que sucede un evento: **análisis de superviviencia**.
    + Análisis de secuencias de eventos: *modelos multiestado* (cadenas de Markov), 
    *análisis de secuencia o trayectoria*.


## Herramientas para análisis de datos temporales
    
Predicción de valores futuros: **análisis de series temporales**.

- Descomposición de estacionalidad y tendencia.
- Modelos autorregresivos (AR, MA, ARMA, ARIMA, SARIMA, SARUMA, SARIMAX, etc.).
  - Relación entre sistemas dinámicos: **funciones de transferencia**.
  - Factores que influyen en la serie: **análisis de intervención**.
- Modelos para alta volatilidad (ARCH, GARCH).
- Suavizado exponencial (*exponential smoothing*).
- **Análisis multivariante de series temporales** (en cada instante un vector, no un 
único valor; e.g. VARMA).
- Análisis en el dominio de la frecuencia (*spectral analysis*, transformada de Fourier).
- **Control de procesos** (ingeniería, producción).

Nosotros nos vamos a centrar en los dos primeros tipos.

- Descomposición de estacionalidad y tendencia (STL).
- Modelos autorregresivos integrados de medias móviles (ARIMA).
        
<!-- ## Herramientas para análisis de datos temporales  -->

<!-- - Herramientas para estudios de datos longitudinales o **medidas repetidas** (*repeated measures*). -->

<!--     + Estudios con salidas temporales: tomamos los valores de la salida en diferentes instantes -->
<!--     de tiempo. -->
<!--     + *Crossover experiments*: Cada sujeto recibe más de un nivel de tratamiento. Los sujetos se -->
<!--     asignan aleatoriamente a uno de los niveles y medimos la salida. Entonces, se les pasa (*cross over*) -->
<!--     a otro nivel y se vuelve a medir la salida. -->
<!--     + *Split-plot experiments*: Se examinan los efectos de dos variables categóricas diferentes. -->
<!--     Primero se asigna un sujeto a uno de los valores (grupos) del primer nivel de forma aleatoria. -->
<!--     Entonces, en una segunda etapa se determina (también aleatoriamente) el orden de paso por las -->
<!--     categorías (grupos) de la segunda variable. Todas las unidades pasan por todas las categorías -->
<!--     del segundo nivel, pero solo se les asigna a una categoría del primer nivel. -->
    
# Representación de datos temporales

## Datos temporales en R

- Para la representación de datos temporales en R, normalmente distinguimos entre dos posibles
situaciones:

    + Análisis de **datos de panel**: Normalmente se representan mediante un data.frame, siguiendo el
    formato **long**. A pesar de ello, ciertas herramientas (por ejemplo, algunos tipos de análisis
    de secuencia) exigen encontrar los datos en formato *wide*.
    
    + Análisis de **series temporales**: Se suelen emplear objetos (clases) en R especializados para
    la representación de series temporales.
        + `ts` ofrece la versión más básica.
        + `zoo` ofrece soporte para series con espacio regular o irregular, además de soportar también
        datos faltantes (rupturas en la serie de valores). Intenta ser lo más consistente posible con
        las funciones del paquete básico `ts`.
        + `xts` es un tercer paquete que intenta proporcionar una interfaz uniforme para trabajar con
        datos de series temporales en R.
        + `tsibble` es un nuevo paquete del grupo de Rob Hyndman, para representación y análisis
        de series temporales dentro del ecosistema *tidyverse*: https://tsibble.tidyverts.org/.
        + `tidyquant` es otra alternativa para análisis de series temporales, integrada en
        *tidyverse*, más enfocado a datos financieros: [Introducción a `tidyquant`](https://cran.r-project.org/web/packages/tidyquant/vignettes/TQ00-introduction-to-tidyquant.html).

## Ejemplo: conversión *long* a *wide* y viceversa

- Función `tidyr::gather()`: https://tidyr.tidyverse.org/reference/gather.html.
- Función `tidyr::spread()`: https://tidyr.tidyverse.org/reference/spread.html.

- **Nuevas funciones para pivotar**: https://tidyr.tidyverse.org/dev/articles/pivot.html.
  + Sustituyen a las antiguas funciones `gather()` y `spread()` del paquete
  `tidyr`.
  + Incluyen funcionalidades más flexibles y una interfaz teóricamente más intuitiva
  para transformar los datos entre ambos formatos.

<!-- - [Tutorial en línea, por G. Grolemund](http://garrettgman.github.io/tidying/). -->
<!-- - Necesita instalación del paquete DRS: `devtools::install_github("garrettgman/DSR")`. -->

<!-- ```{r example-gather-spread} -->
<!-- library(tidyr) -->
<!-- library(DSR) -->
<!-- # table1: ejemplo de datos en formato long -->
<!-- # table2: ejemplo de datos que parecen en formato long pero no es "tidy data" -->
<!-- spread(table2, "key", "value")  # Pasamos a formato long y "tidy data" -->
<!-- # table4: ejemplo de datos en formato wide -->
<!-- gather(table4, "year", "cases", 2:3) -->
<!-- ``` -->

<!-- ## Ejemplo: *long* format -->

<!-- ```{r example-gather-spread-ii} -->
<!-- # table4: ejemplo de datos en formato wide -->
<!-- gather(table4, "year", "cases", 2:3) -->
<!-- ``` -->

<!-- ## Ejemplo: paso de *long* a *wide* format -->

<!-- ```{r example-reshape} -->
<!-- half1 = spread(table1[,1:3], year, cases) -->
<!-- half2 = spread(table1[,c(1,2,4)], year, population) -->
<!-- wide = cbind(half1, half2[,2:3]) -->
<!-- colnames(wide)[2:3] = paste0('cases_', colnames(wide)[2:3]) -->
<!-- colnames(wide)[4:5] = paste0('population_', colnames(wide)[4:5]) -->
<!-- wide -->
<!-- ``` -->

## Series temporales en R: `xts`

- [Ventajas de la clase `xts`](https://cran.r-project.org/web/packages/xts/vignettes/xts.pdf).
    + Existen diferentes clases en R que resuelven varios problemas relacionados
    con la representación y tratamiento de series temporales.
    + `tseries::irts`, `Rmetrics::timeSeries`, paquetes `its` y `zoo`.
    + Esto obliga a constantes cambios de clase (*casting* de variables), en los
    que se van perdiendo atributos en cada cambio.
    + Además de proporcionar soporte para no perder los atributos propios de cada
    clase original, `xts` permite añadir nuevos atributos a cada serie.
    
- Basado en la clase `zoo`.
- Formatos de fecha soportados: `POSIXct`, `chron`, `yearmon`, `yearqtr` o `timeDate`.
- Desventajas: `xts` no está integrado con el ecosistema de herramientas y paquetes
de *tidyverse* (nuevo paquetes como `tsibble` si lo están).

## Ejemplo `xts` con matrices

```{r xts-matrix, message=FALSE}
require(xts)
data(sample_matrix)
str(sample_matrix)
# Si no se indica formato usa `POSIXct` por defecto
matrix_xts <- as.xts(sample_matrix, dateFormat='Date')
str(matrix_xts)
```

## Subsetting con `xts`

- Un aspecto muy potente de `xts` es que permite indexar datos usando strings con
información temporal, de forma intuitiva.

```{r xts-subsetting}
head(matrix_xts['2007-03'])
# Desde el comienzo hasta el 5 de enero de 2007
# matrix_xts['/2007-01-05']
# Desde el 25 de junio de 2007 hasta el final
# matrix_xts['2007-06-25/']
# Selecciona primeras 2 semanas de datos
# first(matrix_xts, '2 week')
# Selecciona los últimos 3 días de las primeras 2 semanas
# first(last(matrix_xts, '2 week'), '3 days')
```

## Representación gráfica `xts`

```{r graph-xts}
plot(matrix_xts[,1], major.ticks = 'months', minor.ticks = FALSE, col='navy',
     main='Serie de ejemplo')
```

## Vuelta a la clase original

- Usamos `xts::reclass`.
- Internamente, recuerda la clase original del objeto (si la hubiese) y preserva
de forma inteligente todos los atributos especiales que pudiera tener.

```{r reclass-xts}
str(reclass(as.xts(sample_matrix)['2007-05']))
```

## Periodicidad de datos

```{r xts-periodicity, warning=FALSE}
periodicity(matrix_xts)
# Cambiar a periodicidad mensual
montly_matrix_xts = to.period(matrix_xts, 'months')
periodicity(montly_matrix_xts)
to.monthly(matrix_xts)  # Con etiquetas adecuadas
```

## Aplicación de funciones por periodos

```{r xts-period-funcs}
# period.apply(matrix_xts[,4], INDEX=endopoints(matrix_xts, on='months'), FUN=min)
# Equivalente, más claro
# apply.monthly(matrix_xts[,4], FUN=min)
# Versión optimizada para muchos datos
period.max(matrix_xts[,4], endpoints(matrix_xts, on='months'))
# Además: apply.daily, apply.weekly, apply.quarterly, apply.yearly
```

# Series temporales en *tidyverse*

## Series temporales y *tidy data*

- El conjunto de paquetes que conforman `tidyverse` se ha vuelto muy
popular en R.

- Implementan los principios de **tidy data**, introducidos por H. Wickham.

- Implementan una **gramática de datos**, similar a la de otros lenguajes de
programación (e.g. `Pandas` en Python) para procesado y análisis de datos
estructurados.

- Incorpora los **principios de diseño** de **bases de datos relacionales** para
tratar con tablas de datos.

- Como consecuencia, tiene sentido que aparezcan nuevos paquetes que integren
soporte para procesado y análisis de series temporales en este entorno:
    + `tsibble` es un paquete creado por el equipo de Rob Hyndman (autor, entre
    otros, del paquete `forecast`). 
    + https://pkg.earo.me/tsibble/.
    + `tidyquant` es un paquete creado por Matt Dancho, para dar soporte al análisis de series
    temporales económicas, dentro del ecosistema de paquetes del `tidyverse`.
    + [Vignette: Introduction to tidyquant](https://cran.r-project.org/web/packages/tidyquant/vignettes/TQ00-introduction-to-tidyquant.html).

# El paquete *tsibble*


## Introducción a `tsibble`

- Todavía está en fase de desarrollo (versión 0.8.6 en este momento), pero
evoluciona muy rápidamente.

- Se ha creado un subconjunto de paquetes llamado `tidyverts`, que integra varias
herramientas junto a `tsibble` para análisis de datos: https://tidyverts.org/.

- `tsibble`tiliza la clase `tbl_ts` para representar *tidy data* en contextos de análisis
temporales. El objeto se construye a partir de una `tibble`, y consta de:
    + Un **índice temporal** (una columna de nuestra tabla de datos).
    + Una clave para cada entrada. Puede constar de una o varias columnas, para
    identificar casos individuales.
    + El resto de variables (columnas) que miden valores en cada instante que indica
    el índice temporal.

- Incorpora diversos avances, como por ejemplo soporte para series temporales
jerárquicas y agrupadas, esto es, agrupaciones de series temporales relacionadas entre
sí (por ejemplo, por género, geografía o tipo de producto). 

- Las series temporales jerárquicas se pueden
analizar con el paquete `hts` de los mismos autores, pero sin soporte para tidy data.

## Creación de objetos `tsibble`

- La función `tsibble()` crea un objeto de este tipo.
- La función `as_tsibble()` convierte objetos de otro tipo en un `tsibble`.
    + La conversión es automática para objetos `ts`, `xts` o `hts`.
    + Si es un `data.frame` o una `tibble`, necesitamos indicar las columnas
    que actuarán como índice y clave.
    
- Veamos un ejemplo con datos meteorológicos del paquete nycflights13.
```{r nycflights-weather, echo=1:6}
weather <- nycflights13::weather %>% 
  select(origin, time_hour, temp, humid, precip)
head(weather, 4)
```


## Creación de objetos `tsibble`

- En este caso, partimos de un objeto `tibble`, así que usamos `as_tsibble()`.
    + Si solo hay una columna con datos temporales, la identifica automáticamente
    como índice. También se puede indicar explícitamente con el argumento
    `index = col_timestamp`.
    + Hay que indicar qué columna queremos que actúe, junto al índice temporal, como
    **clave primaria**. En este caso es `origin` y usamos la función `id()` para crear
    automáticamente un identificador entero que indexa de forma eficiente para cada
    valor de esa columna. El resto de columnas son observaciones.

```{r create-tsibble, echo="hold"}
weather_tsbl <- as_tsibble(weather, key = origin); head(weather_tsbl, 3)
```

## Operaciones con `tsibble`

- `index_by()` es el equivalente de `group_by()` para la columna temporal. Agrupa los
cálculos por intervalos temporales.

- `summarise()`, después de `index_by()`, obtiene resúmenes de datos para cada
intervalo temporal.

- Ejemplo: obtener la temperatura diaria máxima y mínima.

```{r max-min-temp-daily, echo=TRUE}
weather_tsbl %>%
  group_by(origin) %>%
  index_by(date = as_date(time_hour)) %>% 
  summarise(
    temp_high = max(temp, na.rm = TRUE),
    temp_low = min(temp, na.rm = TRUE)
  ) %>% head(3)
```


## Operaciones con `tsibble`

- Las operaciones propias de `tsibble` combinan de forma natural con las del
paquete `dplyr`.

- Ejemplo: seleccionar la temperatura máxima y mínima diaria entre el 1 y el 3 de enero
de 2013 en el aeropuerto "JFK".

```{r max-min-temp-daily-filter, echo=TRUE}
weather_tsbl %>%
  filter(time_hour >= "2013-01-01 00:00", time_hour <= "2013-01-03 23:00",
         origin == "JFK") %>%
  group_by(origin) %>%
  index_by(date = as_date(time_hour)) %>% 
  summarise(
    temp_high = max(temp, na.rm = TRUE),
    temp_low = min(temp, na.rm = TRUE)
  ) %>% head()
```

## Operaciones con `tsibble`

- Existen diversos conjuntos de operaciones con ventanas temporales.

- `slide()`, `slide2()` y `pslide()` soportan ventanas temporales con solape entre
observaciones.
- `tile()`, `tile2()` y `ptile()` soportan ventanas adosadas, sin solape entre
observaciones.
- `strech()`, `strech2()` y `pstrech()` fijan una ventana inicial que se expande
progresivamente, para incluir más observaciones.

- **Importante** soportan interfaz e implementación de `purrr`, por lo que integran
principios de paralelización y programación fucnional para hacer más eficientes
los cálculos.

- También se puede elegir realizar el *enventanado* de datos solo parcialmente, para
una parte de la tabla y no para la tabla completa de datos.

- Información y ejemplos: https://pkg.earo.me/tsibble/articles/window.html.

# El paquete *tidyquant*


## Introducción a `tidyquant`

- Paquete en versión ya estable (version 1.0.0 en este momento).

- Implementa herramientas de análisis de series temporales financieras, dentro
del entorno `tidyverse`.
    + `xts` para soporte de series temporales.
    + `quantmod` para datos y modelos financieros y bursátiles.
    + `TTR` para computación de ecuaciones técnicas para operaciones bursátiles.
    + `PerformanceAnalytics` con funciones econométricas para rendimiento y
    análisis de riesgos.
    
- Los gráficos se construyen a partir de `ggplot2`, para una mejor integración con
el resto de `tidyverse` y mayor calidad visual.

- Funciona directamente con una `tibble`, no hay que crear un objeto especial
(como en `tsibble`).

## Ejemplo: análisis de descargas de paquetes CRAN

- Análisis de las descargas acumuladas por varios paquetes en CRAN, entre el 1 de enero
y el 30 de junio de 2017.

- Descargamos los datos.

```{r cran-downloads, echo=TRUE}
pkgs <- c("tidyr", "lubridate", "dplyr", "broom", "tidyquant", "ggplot2", "purrr", "stringr", "knitr")

# Función cranlogs::cran_downloads()
tidyverse_downloads <- cran_downloads(
    packages = pkgs, 
    from     = "2017-01-01", 
    to       = "2017-06-30") %>%
    tibble::as_tibble() %>%
    group_by(package); head(tidyverse_downloads, 3)
```


## Ejemplo: análisis de descargas de paquetes CRAN

```{r cran-downloads-ggplot2,eval=FALSE}
tidyverse_downloads %>%
    ggplot(aes(x = date, y = count, color = package)) +
    geom_point() +
    labs(title = "tidyverse packages: Daily downloads", x = "") +
    facet_wrap(~ package, ncol = 3, scale = "free_y") +
    scale_color_tq() +
    theme_tq() +
    theme(legend.position="none")
```

## Ejemplo: análisis de descargas de paquetes CRAN

```{r cran-downloads-ggplot2-figs, fig.height=5, fig.width=10,echo=FALSE}
tidyverse_downloads %>%
    ggplot(aes(x = date, y = count, color = package)) +
    geom_point() +
    labs(title = "tidyverse packages: Daily downloads", x = "") +
    facet_wrap(~ package, ncol = 3, scale = "free_y") +
    scale_color_tq() +
    theme_tq() +
    theme(legend.position="none")
```


## Ejemplo: análisis de descargas de paquetes CRAN

- La forma de trabajar es muy similar a `xts`.
- Usamos las funciones `apply.___()` junto con `tq_transmute()` para calcular
el promedio semanal de descargas.

```{r cran-downloads-weekly-avg, echo=TRUE}
mean_tidyverse_downloads_w <- tidyverse_downloads %>%
    tq_transmute(
        select     = count,
        mutate_fun = apply.weekly, 
        FUN        = mean,
        na.rm      = TRUE,
        col_rename = "mean_count"
    ); head(mean_tidyverse_downloads_w, 4)
```

## Ejemplo: análisis de descargas de paquetes CRAN

```{r cran-downloads-weekly-ggplot2, eval=FALSE}
mean_tidyverse_downloads_w %>%
    ggplot(aes(x = date, y = mean_count, color = package)) +
    geom_point() +
    geom_smooth(method = "loess") + 
    labs(title = "tidyverse packages: Average daily downloads by week", x = "", 
         y = "Mean Daily Downloads by Week") +
    facet_wrap(~ package, ncol = 3, scale = "free_y") +
    expand_limits(y = 0) + 
    scale_color_tq() +
    theme_tq() +
    theme(legend.position="none")
```

## Ejemplo: análisis de descargas de paquetes CRAN

```{r cran-downloads-weekly-ggplot2-figs, fig.height=5, fig.width=10, echo=FALSE}
mean_tidyverse_downloads_w %>%
    ggplot(aes(x = date, y = mean_count, color = package)) +
    geom_point() +
    geom_smooth(method = "loess") + 
    labs(title = "tidyverse packages: Average daily downloads by week", x = "", 
         y = "Mean Daily Downloads by Week") +
    facet_wrap(~ package, ncol = 3, scale = "free_y") +
    expand_limits(y = 0) + 
    scale_color_tq() +
    theme_tq() +
    theme(legend.position="none")
```

## Más ejercicios sobre este ejemplo

- Operaciones por periodos (parte I):
- https://www.business-science.io/timeseries-analysis/2017/07/02/tidy-timeseries-analysis.html.
- Funciones con ventanas temporales (parte II):
- http://www.business-science.io/timeseries-analysis/2017/07/23/tidy-timeseries-analysis-pt-2.html.
- Correlaciones con ventanas temporales (parte III):
- http://www.business-science.io/timeseries-analysis/2017/07/30/tidy-timeseries-analysis-pt-3.html.
- Retardos y autocorrelaciones (parte IV).
- http://www.business-science.io/timeseries-analysis/2017/08/30/tidy-timeseries-analysis-pt-4.html.

## Conclusiones

- `tsibble` y `tidyquant` son dos nuevos paquetes para procesado y análisis de series temporales
en el contexto del entorno `tidyverse`.

- De momento, ambos han sido "reconocidos" como los paquetes de referencia para series temporales
en este entorno.
    + Max Kuhn tiene planificado incluirlo dentro de la lista de paquetes que carga `tidymodels`,
    el metapaquete para unificar las diferentes herramientas para modelado de datos y análisis
    estadístico en `tidyverse`.
    + https://www.tidyverse.org/articles/2018/08/tidymodels-0-0-1/.
    + https://github.com/tidymodels/tidymodels.
    
- `tsibble` es más potente, ya que incluye soporte para definir *claves primarias*, que van
a permitir cruzar y alinear datos de diferentes series temporales (análisis multivariante),
para series jerárquicas y/o agrupadas.

- `tidyquant` es más sencillo, ya que opera directamente sobre objetos `tibble`, detectando
la columna que contiene el índice temporal. Utiliza las mismas funciones que `xts`, `quantmod`
y `PerformanceAnalytics`, añadiendo soporte para tidy data.

## Referencias

- Singer, J. D. & Willett, J. B. *Applied Longitudinal Data Analysis: Modeling Change and Event Occurrence*. Oxford University Press, 2003.
- William W. S. Wei. *Multivariate Time Series Analysis and Applications*. Wiley Series in Probability and Statistics, 2019.

- [Website tsibble](https://pkg.earo.me/tsibble/).
    + [Vignette: Introduction to tsibble](https://pkg.earo.me/tsibble/articles/intro-tsibble.html).
    + [Vignette: Window functions](https://pkg.earo.me/tsibble/articles/window.html).

<br/>

- [Paquete tidyquant en CRAN](https://cran.r-project.org/web/packages/tidyquant/).
  - [Vignette: Introduction to tidyquant](https://cran.r-project.org/web/packages/tidyquant/vignettes/TQ00-introduction-to-tidyquant.html).
  - [Vignette: Core functions in tidyquant](https://cran.r-project.org/web/packages/tidyquant/vignettes/TQ01-core-functions-in-tidyquant.html).
  - [Vignette: Charting in tidyquant](https://cran.r-project.org/web/packages/tidyquant/vignettes/TQ04-charting-with-tidyquant.html).


    