---
title: "9.2 - Introducción al análisis de series temporales"
subtitle: "Asignatura: Machine Learning - I<br/>Máster en Data Science, URJC"
author: "Felipe Ortega"
date: "`r format(Sys.Date(), '%d de %B de %Y')`"
css: slides.css
output: 
  ioslides_presentation:
    widescreen: true
    smaller: true
---

```{r setup, include=FALSE}
knitr::opts_chunk$set(echo = FALSE)

# Required packages
# Features
library(readr)
library(dplyr)
library(tidyr)
library(RColorBrewer)

# Data
library(nasaweather)

# Time series and datasets
library(xts)
library(quantmod)
library(tsibble)
library(tidyquant)
library(tswge)
```

# Introducción

## Definición de una serie temporal

- Una serie temporal representa una **serie de valores** obtenidos **a lo largo del tiempo** para una
variable. 

- Suponiendo una serie de $n$ valores, tomados en diferentes instantes de tiempo
$t=1, t=2,\dots,$ $t=n$, tendremos:

$$\{x_t: t = 1, 2, \ldots, n\} \: = \: \{x_1, x_2, \ldots, x_n\}\: = \: \{x_t\}$$

- En general, se considera que los valores de la variable se obtienen siempre en instantes
de tiempo **equiespaciados** entre sí. En caso contrario, se trataría de una *serie temporal
irregular*, que no vamos a tratar aquí.

- Por ejemplo, muchas series temporales surgen al tomar valores de una variable continua
(como la temperatura que mide un sensor) cada cierto intervalo de tiempo. A este
*intervalo entre muestras* se le llama **periodo de muestreo** ($\tau$). 
Su inversa es la **frecuencia de muestreo** ($f$). Para una serie temporal regular:

$$\text{Periodo de muestreo:}\:\:\tau = t_2 - t_1 = t_3 - t_2 = \dots = t_n - t_{n-1}. \\ 
\text{Frecuencia de muestreo:}\:\:f = \frac{1}{\tau}$$

## ¿Por qué son diferentes?

- La mayoría de las técnicas estadísticas usuales están pensadas para conjuntos
de datos formados por observaciones independientes, unas de otras.

- La característica especial de las series temporales es que **sus valores no son
independientes entre sí**, en general.

    + Observaciones consecutivas suelen tener relación entre sí.
    + Por tanto tenemos que considerar en el análisis el **orden temporal** de las observaciones.

<br>    
- Por ejemplo, si hay un sensor que mide mi ubicación y voy a pie, 5 segundos después
no podré haber ido muy lejos respecto de mi posición previa.

- Cuando las observaciones sucesivas son dependientes, entonces **los valores futuros
se pueden predecir a partir de los valores pasados de la serie**.

- Por este motivo, uno de los principales objetivos del análisis de series temporales
es elaborar **modelos de predicción** (en inglés ***forecasting***).

## Ejemplo: serie temporal muestreada

- Serie de valores de temperatura en una habitación, tomados cada minuto por un sensor.

```{r uci-occupancy-data, echo=FALSE, message=FALSE, fig.width=10}
# https://archive.ics.uci.edu/ml/datasets/Occupancy+Detection+
occup_data <- read_csv("data/occupancy_data/datatraining.txt", 
                       col_types = cols(date = col_datetime(format = "%Y-%m-%d %H:%M:%S")))
occup_temp <- xts(occup_data$Temperature, order.by = occup_data$date)
plot(occup_temp, col = "navy")
```

## Ejemplo: serie temporal agregada *ozone*

- Otras series temporales surgen de la **agregación de datos** durante un intervalo. La siguiente
gráfica muestra valores promedio mensuales de ozono en una ubicación de EE.UU (1995-2000).

```{r nasaweather-atmos, echo=FALSE, message=FALSE, fig.width=10}
# Dataset nasaweather::atmos; see ?atmos
ozone_monthly <- atmos %>% 
  select(lat, long, year, month, ozone) %>% 
  filter(lat==36.2, long==-113.8)

dates_ozone = as.yearmon(1995 + seq(0, nrow(ozone_monthly)-1)/12)
ozone_monthly <- xts(ozone_monthly$ozone, order.by = dates_ozone)
plot(ozone_monthly, col = "turquoise4")
```

## Ejemplo: serie temporal agregada *sunspots*

- Serie temporal de promedio anual de manchas solares (1749-2008).

```{r tswge-sunspots, echo=FALSE, fig.width=10}
# Dataset tswge::ss08; see ?ss08
# Annual average sunspot numbers for the years 1749-2008
data(ss08)
sunspots_dates = seq(as.Date("1749-12-31"), length = length(ss08), by = "years")
sunspots_yearly = xts(ss08, order.by = sunspots_dates)
plot(sunspots_yearly, col = "sienna2")
```

# Representación de series temporales en R

## Series temporales en R

- Existen diferentes clases en R que resuelven varios problemas relacionados
    con la representación y tratamiento de series temporales.
    + Objetos `ts`, paquetes `its` y `zoo`, `tseries::irts`, `Rmetrics::timeSeries`...
- Esto obliga a constantes cambios de clase (*casting* de variables), en los
    que se van perdiendo atributos en cada cambio.

- Para resolver estos y otros problemas, proporcionando una interfaz unificada
y potente para trabajar con series temporales surgió el paquete `xts`.

- [Ventajas de la clase `xts`](https://cran.r-project.org/web/packages/xts/vignettes/xts.pdf).
    + Paquete basado en la clase `zoo`.
    + Soporta objetos de casi todos los restantes paquetes de series temporales.
    + Formatos de fecha soportados: `POSIXct`, `chron`, `yearmon`, `yearqtr` o `timeDate`.
    + Sintaxis clara y directa para crear nuevas series, indexar, operaciones
    de agregación, etc.
    + Además de proporcionar soporte para no perder los atributos propios de cada
    clase original, `xts` permite añadir nuevos atributos a cada serie.
    
    
## Lectura de datos `occupancy_data` (UCI)

```{r uci-occupancy-data-read, echo=TRUE, message=FALSE}
# https://archive.ics.uci.edu/ml/datasets/Occupancy+Detection+
occup_data <- read_csv("data/occupancy_data/datatraining.txt", 
                       col_types = cols(date = col_datetime(format = "%Y-%m-%d %H:%M:%S")))
occup_temp <- xts(occup_data$Temperature, order.by = occup_data$date)
str(occup_temp)
```


## Lectura de datos `ozone` (`nasaweather::atmos`)

```{r nasaweather-atmos-read, echo=TRUE, message=FALSE}
# Dataset nasaweather::atmos; see ?atmos
ozone_monthly <- atmos %>% 
  select(lat, long, year, month, ozone) %>% 
  filter(lat==36.2, long==-113.8)

dates_ozone = as.yearmon(1995 + seq(0, nrow(ozone_monthly)-1)/12)
ozone_monthly <- xts(ozone_monthly$ozone, order.by = dates_ozone)
str(ozone_monthly)
```


## Lectura de datos `sunspots` (`tswge::ss08`)

```{r tswge-sunspots-read, echo=TRUE, message=FALSE}
# Dataset tswge::ss08; see ?ss08
# Annual average sunspot numbers for the years 1749-2008
data(ss08)
sunspots_dates = seq(as.Date("1749-12-31"), length = length(ss08), by = "years")
sunspots_yearly = xts(ss08, order.by = sunspots_dates)
str(sunspots_yearly)
```

## Representación gráfica con `xts`

- Uno de los aspectos más potentes de `xts` es que produce por defecto representaciones
gráficas de calidad.

- Para generar los gráficos al comienzo de la presentación:

```{r xts-plots, echo=TRUE, eval=FALSE}
plot(occup_temp)
plot(ozone_monthly)
plot(sunspots_yearly)
```

- Estas llamadas son equivalentes a llamar a la función `plot.xts()` (se autoselecciona)
cuando el objeto a representar es de clase `xts`.

- Características a destacar: 
    + Etiquetado automático del eje temporal (ahorrando mucho esfuerzo).
    + Información extra en el título del gráfico.
    + Grid de fondo automático, elección de relación de aspecto.

## Subsetting con `xts`

- Un aspecto muy potente de `xts` es que permite indexar datos usando strings con
información temporal, de forma intuitiva.

```{r xts-subsetting, echo=TRUE}
head(ozone_monthly['1999-03'])
# Desde el comienzo hasta marzo de 1996
# ozone_monthly['/1996-03']

# Desde junio de 1997 hasta el final
# ozone_monthly['1997-06/']

# Selecciona los dos primeros meses
# xts::first(ozone_monthly, '2 months')

# Selecciona los últimos 3 meses de los dos primeros años
# xts::last(xts::first(ozone_monthly, '2 years'), '3 months')
```

## Periodicidad de datos

- La función `periodicity` devuelve información sobre el intervalo entre muestras (frecuencia
de muestreo).

- La función `to.period` permite muestrear de nuevo la serie cambiando la duración
del intervalo entre muestras.

```{r xts-periodicity, echo=TRUE, warning=FALSE}
periodicity(ozone_monthly)
# Cambiar a periodicidad mensual
ozone_yearly = to.period(ozone_monthly, 'years')
periodicity(ozone_yearly)
# to.yearly(ozone_monthly)  # Para valores bursátiles, columnas: Open, High, Low, Close
```

## Aplicación de funciones por periodos

- La función `period.apply` permite aplicar funciones de agregación por periodos.

- Las funciones `apply.____` (con el periodo adecuado) hacen lo mismo y 
simplifican las sintaxis.

```{r xts-period-funcs, echo=TRUE}
# period.apply(ozone_monthly[,1], INDEX=endpoints(ozone_monthly, on='years'), FUN=min)
# Equivalente, más claro
apply.yearly(ozone_monthly[,1], FUN=min)
# Versión optimizada para muchos datos, ahora calculando máximos anuales
# period.max(ozone_monthly[,1], endpoints(ozone_monthly, on='years'))
#
# Además tenemos: apply.daily, apply.weekly, apply.quarterly, apply.monthly
```

## Ejemplos: datos financieros

- Datos de los paquetes `quantmod` y `Quandl`, sobre series financieras

```{r data-QQQ, echo=TRUE, message=FALSE, warning=FALSE}
# Descarga datos de series financieras, por defecto fuente es Yahoo! Finanzas
# Serie QQQ Nasdaq 100 Index ETF
QQQ = getSymbols("QQQ", auto.assign = FALSE, src="yahoo")
head(QQQ)
# El paquete Quandl permite cargar series temporales con datos financieros previos a 2007
# Así podríamos trabajar con series más largas

# Leamos ahora unos datos de ejemplo con quantmod
tracks = c("MSFT", "GOOG"); tracks = getSymbols(tracks, auto.assign = TRUE, src="yahoo")
prices_xts = cbind(log10(MSFT[,4]), log10(GOOG[,4])) # Soporte series multivariantes
```

## Series sobrepuestas, mismo panel (zoo)
```{r yahoo-google-plot-zoo, echo=TRUE, message=FALSE, fig.width=9}
prices.zoo = as.zoo(prices_xts); brw_col = brewer.pal(3, 'Set1')
plot(prices.zoo, ylab = "log10(Close price)", ylim = c(0.8,3.3), col=brw_col, screens = 1, 
     main="Serie de precios al cierre")
legend(x="topleft", legend=tracks, lty=1, col=brw_col)
```

## Series sobrepuestas, mismo panel (xts)

- `multi.panel=TRUE` representa una serie en cada panel (por defecto `FALSE`, como aquí).

```{r yahoo-google-plot-xts-i, echo=TRUE, fig.show="hide", message=FALSE, fig.width=9, fig.height=3.5}
plot(x = prices_xts, xlab = "Tiempo", ylab="log10(precio ajus.)", ylim = c(0.8, 3.3),
     major.ticks = "years", minor.ticks = FALSE, col=brw_col[1:2], main="Precios ajustados")
```
```{r yahoo-google-plot-xts-ii, echo=TRUE, message=FALSE, fig.width=9, fig.height=3.5}
addLegend(legend.loc = "topleft", legend.names = tracks, lty=1, col=brw_col[1:2])
```

## Estadísticos descriptivos

- Serie de pasajeros de aerolíneas (datos mensuales).

```{r descr-xts-i, echo=TRUE, fig.height=3.5, , fig.width=10}
AP_xts = as.xts(AirPassengers)
plot(AP_xts)
```


## Estadísticos descriptivos

```{r descr-xts-ii, echo=TRUE, fig.height=4, fig.width=10}
AP_means = period.apply(AP_xts, INDEX = endpoints(AP_xts, on='quarters'), FUN = mean)
plot(AP_means, ylab = "Media móvil miles pasajeros")
```

## Estadísticos descriptivos

```{r descr-xts-iii, echo=TRUE, fig.height=4, fig.width=10}
AP_means = period.apply(AP_xts, INDEX = endpoints(AP_xts, on='months'), FUN = mean)
AP_sum = period.sum(AP_xts, INDEX = endpoints(AP_xts, on='years'))
plot(AP_sum, major.ticks = "years", ylab = "Acum. miles pasajeros")
```

## Descomposición STL

- En R, podemos usar la función `decompose` para intentar detectar la componente estacional de una serie
temporal. En concreto:

```{r decompose, echo=TRUE, eval=FALSE}
decompose(serie, type="add")  # Efecto aditivo (A)
decompose(serie, type="mul")  # Efecto multiplicativo (C)
```

- Otra opción más sofisticada es emplear la función `stl()` (ver ejemplo en el documento "6.4 Resumen
de Series Temporales" en este mismo tema).
  - *Seasonality and Trend decomposition using Loess*.
  - https://otexts.com/fpp3/stl.html.

## Descomposición STL: ejemplo

```{r passengers-decomp, echo=TRUE, fig.cap="Descomposición en componente de tendencia y estacional de la serie temporal de evolución de pasajeros internacionales en compañías aéreas."}
AP_decomp = decompose(AirPassengers, type = "mul")
plot(AP_decomp)
```

## Descomposición STL: reconstrucción

```{r passengers-decomp-trend-seasonal, echo=TRUE}
ts.plot(cbind(AP_decomp$trend, AP_decomp$trend * AP_decomp$seasonal), lty=1:2)
```

## Media, varianza y autocovarianza

- En análisis de datos transversales, los valores que provienen de una cierta distribución de probabilidad
se caracterizan, entre otros aspectos, por su media y su varianza (o desviación típica).

- En series temporales esta información no es suficiente, y se suelen calcular tres estadísticos de interés.

- **Media** o **esperanza**: La función media, $\mu(t)$, se define para todo $t$ como:

$$\mu(t)\; = \; E[X(t)]$$

- **Varianza**: La función varianza, $\sigma^2(t)$, se define para todo $t$ como:

$$\sigma^2(t)\; = \; Var[X(t)]$$

- **Autocovarianza**: La función de autocovarianza (abreviada como acf. o acv.f.) mide la covarianza entre
valores de la señal en instantes de tiempo diferentes:

$$\gamma(t_1, t_2)\; = \; E\{[X(t_1)-\mu(t_1)][X(t_2)-\mu(t_2)]\}$$


## Media, varianza y autocovarianza (estimación)

- Las funciones descriptivas son desconocidas en su forma general. Por ello,  el único recurso
que tenemos (al igual que en análisis de datos transversales) es intentar **estimarlas** a partir de la
**realización empírica del proceso**.

- Un **estimador empírico** para la **media** del proceso es la **esperanza de los valores observados**
en la serie (considerada como realización de ese proceso):

$$\mu_t = E[x_t]$$

- Para la **varianza** del proceso, tenemos la **varianza de los valores observados** en la serie temporal:

$$\sigma^2_t\; = \; Var[x_t]$$

- Y para la **autocovarianza** del proceso, tenemos la **autocovarianza empírica de los valores observados**
en la serie que, en general, puede tener un valor diferente para cada dos instantes de tiempo
$t_1$ y $t_2$ seleccionados:

$$\gamma_{t_1, t_2} = E[(x_{t_1} - \bar{x}_{t_1})(x_{t_2} - \bar{x}_{t_2})]$$


## Función de autocorrelación (ACF)

- La **función de autocorrelación** es la versión escalada de la **autocovarianza**, 
en las mismas unidades de medida que los valores de la serie:

$$\rho(t_1, t_2) = \frac{\gamma(t_1, t_2)}{\sigma(t_1)\sigma(t_2)}$$

- La distancia entre los instantes $t_1$ y $t_2$ es lo que se denomina **retardo** o **lag** del coeficiente
de autocorrelación. En el caso de $r_1$ el retardo es 1.

- Teniendo en cuenta que 
$\bar{x}_{(1)} \simeq \bar{x}_{(2)}$ y que $N/(N-1)$ es un valor
cercano a 1 para un $N$ grande, la fórmula se simplifica para un retardo de 1 a:

$$r_1\; = \; \frac{\displaystyle\sum_{t=1}^{N-1}(x_t-\bar{x})(x_{t+1}-\bar{x})}
{\displaystyle\sum_{t=1}^{N-1}(x_t-\bar{x})^2}$$

## Función de autocorrelación (ACF)

- Mientras que para un retardo arbitrario $t_2 - t_1 = k$ tenemos:

$$r_k\; = \; \frac{\displaystyle\sum_{t=1}^{N-1}(x_t-\bar{x})(x_{t+k}-\bar{x})}
{\displaystyle\sum_{t=1}^{N-1}(x_t-\bar{x})^2}$$

- En R, la ACF se calcula mediante la función `acf()`.


## Ejemplo: ACF correlación moderada

- Para una serie temporal con una correlación moderada entre valores consecutivos, tendremos unos cuantos
coeficientes de la ac.f. significativos, y el resto no lo serán.

```{r acf-mild-corr, echo=TRUE, fig.cap="Correlograma para una serie de correlación moderada.", fig.height=4, fig.width=6}
acf(ts(c(9, 11, 10, 8, 7, 5, 6, 5, 7, 8, 9, 10, 12, 9, 13, 10, 11, 8, 10, 8, 7, 5, 4, 6, 8, 10, 12, 
         9, 11, 14, 16, 13, 11, 13, 15, 13, 9, 7, 8, 6, 5, 5, 7, 5, 7, 9, 6, 4, 5)),
    main="ACF para serie con correlación moderada")
```


## Ejemplo: ACF valores alternados

Para una serie temporal con valores consecutivos alternados (subidas y bajadas constantes), la ac.f. también
mostrará ese patrón. $r_1$ será negativa (para un retardo de 1 los valores de la serie tiene sentidos
opuestos). $r_2$ será positiva (para un retardo de 2 los valores de la serie vuelven a tener el mismo
sentido).

```{r acf-alternate, echo=TRUE, fig.cap="Correlograma para una serie con valores alternados", fig.height=4, fig.width=6}
acf(ts(c(100, 60, 90, 50, 120, 80, 140, 70, 120, 40, 80, 100, 150, 50, 110, 60, 130, 70)),
    main="ACF para serie con valores alternados")
```

## Función de autocorrelación parcial (PACF)

Se define la autocorrelación parcial en el retardo $k$
como la correlación que resulta después de eliminar el efecto de cualquier correlación en retardos más
cortos (Cowpertwait y Metcalfe 2009). 

- En R se calcula mediante la función `pacf(...)`:

```{r pacf-mild-corr, echo=TRUE, fig.height=4, fig.width=6}
pacf(ts(c(9, 11, 10, 8, 7, 5, 6, 5, 7, 8, 9, 10, 12, 9, 13, 10, 11, 8, 10, 8, 7, 5, 4, 6, 8, 10, 
          12, 9, 11, 14, 16, 13, 11, 13, 15, 13, 9, 7, 8, 6, 5, 5, 7, 5, 7, 9, 6, 4, 5)),
    main="PACF para serie con correlación moderada")
```


## Referencias

- C. Chatfield. *The Analysis of Time Series. An Introduction*. 6th Ed. CRC Press, 2004.

- Wayne A. Woodward, Henry L. Gray, Alan C. Eliott. *Applied Time Series Analysis with R*.
CRC Press, 2017.

- Box, G.E.P, Jenkins, G.M., Reinsel, G.C. y Ljung, G.M. *Time Series Analysis: Forecasting and Control*.
Wiley Series in Probability and Statistics, 2015.

- Cowpertwait, P.S.P. y Metcalfe, Andrew V. *Introductory time series with R*. Springer, 2009.

- Cleveland, R.B., Cleveland, W. S., McRae, J.E. y Terpenning, I. (1990) *STL: A Seasonal-Trend 
Decomposition Procedure Based on Loess*. Journal of Official Statistics, 6, 3–73.